【裁判字號】    99,選訴,6
【裁判日期】    991117
【裁判案由】    違反選舉罷免法等
【裁判全文】
臺灣宜蘭地方法院刑事判決               99年度選訴字第6號
公  訴  人  臺灣宜蘭地方法院檢察署檢察官
被      告  丙○○
選任辯護人  林國漳律師
上列被告因違反選舉罷免法等案件，經檢察官提起公訴（99年度
選偵字第10、11、13、14號），本院判決如下：
    主  文
丙○○犯公職人員選舉罷免法第九十九條第一項之交付賄賂罪，
處有期徒刑壹年陸月，褫奪公權參年。扣案之預備交付之賄賂新
臺幣貳萬壹仟元沒收。
    犯 罪 事 實
一、丙○○為民國99年宜蘭縣壯圍鄉吉祥村村長選舉之登記候選
    人，復為現任吉祥村之村長，竟基於反覆對於有投票權人行
    求、期約、交付賄賂及預備交付賄賂之單一犯意，於民國99
    年6月4日9時30分許起至同日下午3時許，為下列行為：
（一）在宜蘭縣壯圍鄉某處（確實住址詳卷），交付新臺幣（下
      同）3,000元賄賂與A2（真實姓名年籍詳卷），作為村長
      選舉時，支持丙○○之對價（A2部分另由檢察官偵結），
      而由A2收受並允諾之。
（二）在宜蘭縣壯圍鄉某處（確實住址詳卷），交付5,000元賄
      賂與A3（真實姓名年籍詳卷），作為村長選舉時，支持丙○○之對價（A3部分另由檢察官偵結），而由A3收受並允
      諾之。
（三）在宜蘭縣壯圍鄉某處（確實住址詳卷），交付3,000元賄
      賂與A4（真實姓名年籍詳卷），作為村長選舉時，支持丙○○之對價（A4部分另由檢察官偵結），而由A4收受並允
      諾之。
（四）在宜蘭縣壯圍鄉某處（確實住址詳卷），交付2,000元賄
      賂與A6（真實姓名年籍詳卷），作為村長選舉時，支持丙○○之對價（A6部分另由檢察官偵結），而由A6收受並允
      諾之。
（五）於當日中午12時許，前往乙○○（已另行判決）位於壯圍
      鄉○○路255巷21號住處，交付2,000元賄賂與乙○○，作
      為村長選舉時，支持丙○○之對價，而由乙○○收受並允
      諾之。
（六）於當日上午11時許，前往丁○○（已另行判決）位於壯圍
      鄉○○路249巷11號住處附近之菜園，交付4,000元賄賂與
      丁○○，作為村長選舉時，支持丙○○之對價，而由乙○○收受並允諾之。
（七）於當日中午12時許，前往戊○○（已另行判決）位於壯圍
      鄉○○路255巷19號住處，交付3,000元賄賂與戊○○，作
      為村長選舉時，支持丙○○之對價，而由戊○○收受並允
      諾之。
（八）丙○○承前之犯意，於99年6月4日15時許，前往甲○○位
      於宜蘭縣壯圍鄉○○路67號住處，以每票1,000元之代價
      ，交付3萬元賄賂與甲○○，其中9千元作為甲○○家中成
      員9人之買票對價，甲○○亦基於收受賄賂之犯意而收受
      之，並許以投票支持丙○○，其中21,000元則係預備對於
      有投票權人交付賄賂之犯意聯絡，委由甲○○向其鄰居買
      票而為交付賄賂約定投票支持丙○○。
   嗣經警於99年6月4日下午6時許執行搜索，在丙○○住處扣得
   現金30萬元，在丙○○身上扣得19300元、內有千元鈔2張之
   紅包袋1個、臺灣土地銀行000000000000帳戶存摺、印章，因
   而查知上情。
二、案經宜蘭縣政府警察局礁溪分局、法務部調查局宜蘭縣調查
    站移送臺灣宜蘭地方法院檢察署偵查起訴。
    理  由
壹、證據能力部分：
    按被告以外之人於審判外之言詞或書面陳述，除法律有規定
    者外，不得作為證據，刑事訴訟法第159條第1項定有明文。
    查本件證人丁○○、甲○○、戊○○、乙○○、A1、A2、A3
    、A4、A6、A7於警詢之供述，雖屬被告以外之人於審判外之
    陳述，惟被告及辯護人於本院調查證據時，已知有同法第15
    9條第1項不得為證據之情形，而未於言詞辯論終結前聲明異
    議，依同法第159條之5第2項之規定，視為有同條第1項之同
    意，本院審酌上開證人之言詞陳述作成時之情況，認為適當
    ，爰依同法第159條之5第1項之規定認有證據能力，合先敘
    明。
貳、實體部分：
一、上開犯罪事實，業據被告於偵查及本院審理時坦承不諱，核
    與證人丁○○、甲○○、戊○○、乙○○、A1、A2、A3、A4
    、A6、A7分別於警詢、調查站及偵查中證述之情節相符，並
    有照片影本、吉祥村長候選人資料、賄選譯文表在卷可稽，
    且有搜索、扣押筆錄暨扣押物品目錄表、已交付之賄款2萬7
    千元及預備交付賄賂之2萬1千元賄款扣案可佐，核均與被告
    前開任意性自白之事實相符，自堪信為真實。綜上所述，本
    件事證明確，被告犯行堪以認定，應依法論科。
二、按投票行賄罪之處罰分別規定於刑法第144條及公職人員選
    舉罷免法第99條第1項，而公職人員選舉罷免法第99條第1項
    ，為刑法第144條之特別法，依特別法優先適用於普通法之
    原則，應優先適用公職人員選舉罷免法之規定。次按公職人
    員選舉罷免法第99條第1項之行求、期約、交付係屬階段行
    為，其行求賄選階段，屬行賄者單方意思表示行為，不以相
    對人允諾為必要；而交付賄選階段，除行賄者有實施交付賄
    賂行為外，因對收受賄賂者，刑法第143條有投票受賄罪之
    處罰規定，二者乃必要共犯中之對向犯，以2個以上之行為
    者，彼此相互對立之意思經合致而成立犯罪，雖不以收受者
    確已承諾，或進而為一定投票權之行使為必要，仍須於行賄
    人交付賄賂或其他不正利益時，受交付之相對人對其交付之
    目的已然認識而予收受，其交付賄賂或其他不正利益之犯行
    始克成立，行賄者始成立交付賄賂罪，否則尚屬期約或行求
    之階段（最高法院93年度臺上字第2672號判決要旨參照），
    故核被告所為，係犯公職人員選舉罷免法第99條第1項之交
    付賄賂罪。次按公職人員選舉罷免法第99條第1項之對有投
    票權人交付賄賂或不正利益罪之賄選行為，乃行為人基於使
    候選人當選之目的，反覆向多數人交付賄賂或預備交付賄賂
    或其他不正利益，約定不行使投票權或為投票權一定之行使
    ，是對有投票權人交付賄賂或其他不正利益之犯行，於構成
    要件類型上，本質上具有反覆、延續之行為特徵，持續多次
    對有投票權人交付賄賂或其他不正利益為此類犯罪行為之典
    型或常態，於刑法評價上應屬集合犯，以一罪論處，最高法
    院96年度台上字第1133號著有判決、臺灣高等法院95年5月4
    日法律座談會亦作有決議可資參照，故被告先後對有投票權
    之A2、A3、A4、A6、乙○○、丁○○、戊○○、甲○○等人
    交付賄賂或預備交付賄賂而約其等投票權為一定行使之犯行
    ，應僅論以一罪。又被告行求及預備交付賄賂之行為，係交
    付賄賂之前階行為，為交付賄賂之行為所吸收，不另論罪。
    查被告已於偵查中自白前開交付賄賂買票犯行之事實，應依
    公職人員選舉罷免法第99條第5項前段規定，減輕其刑。爰
    審酌選舉乃民主政治最重要之表徵，而賄選為嚴重破壞民主
    機制之正常運作及選舉公平性之主要根源，被告身為候選人
    卻不知守法維護乾淨選舉之公正性，明知賄選對民主政治最
    珍貴之選舉制度所造成嚴重破壞性，竟輕忽法紀，而為賄選
    之行為，嚴重妨害選舉之公正性，及其犯罪之動機、手段、
    素行，惟念其於偵、審中坦認犯行，態度尚佳等一切情狀，
    量處如主文所示之刑。又被告所犯之公職人員選舉罷免法第
    99條第1項之交付賄賂罪，既經宣告有期徒刑之刑，應依公
    職人員選舉罷免法第113條第3項之規定，就被告所犯公職人
    員選舉罷免法第99條第1項之交付賄賂罪，併予宣告褫奪公
    權3年。再按公職人員選舉罷免法第99條第3項固規定：「預
    備或用以行求期約或交付之賄賂，不問屬於犯人與否，沒收
    之。」，但如其賄賂已交付予有投票權之人收受，因收受者
    係犯刑法第143條第1項之投票受賄罪，其收受之賄賂應依同
    法條第2項之規定沒收之，如全部或一部不能沒收時，追徵
    其價額，故犯投票行賄罪者，其已交付之賄賂，應依刑法第
    143條第2項之規定，於其對向共犯所犯投票受賄罪之從刑宣
    告追徵、沒收，不得再依上開規定沒收。其對向共犯所犯刑
    法第143條第1項之投票受賄罪，倘經檢察官依刑事訴訟法第
    253條規定，為職權不起訴處分；或依同法第253條之1規定
    ，為緩起訴處分，上揭已交付予對向共犯之賄賂，亦應由檢
    察官依同法第259條之1規定，聲請法院對該對向共犯宣告沒
    收，仍不得依公職人員選舉罷免法第99條第3項規定，對犯
    投票行賄罪或預備犯投票行賄罪之被告宣告沒收，最高法院
    96年度台上字第615號、95年度台上字第4995號、95年度台
    上字第2407號、93年度台上字第5728號著有判決可資參照，
    是被告交付予證人A2、A3、A4、A6、乙○○、丁○○、戊○○、甲○○之買票賄款，爰不另為沒收之諭知。至被告交付
    予甲○○預備用以交付賄賂之21,000元之扣案賄款，不問屬
    於被告與否，應依公職人員選舉罷免法第99條第3項規定宣
    告沒收。至另扣案之現金30萬元，在丙○○身上扣得之19,3
    00元、內有千元鈔2張之紅包袋1個、臺灣土地銀行帳戶存摺
    、印章，雖為被告之物，然查無積極證據與本案犯罪有關，
    復非屬違禁物，爰不另為沒收之諭知，附此敘明。
據上論斷，應依刑事訴訟法第299條第1項前段，公職人員選舉罷
免法第99條第1項、第2項、第3項、第5項前段、第113條第3項，
刑法第11條前段、第55條、第37條第2項，判決如主文。
本案經檢察官劉惟宗到庭執行職務。
中    華    民    國    99    年    11    月    17    日
                  刑事第三庭  審判長法  官  黃永勝
                                    法  官  陳映佐
                                    法  官  鄭貽馨
以上正本證明與原本無異。
如不服本判決應於收受送達後十日內向本院提出上訴書狀，並應
敘述具體理由；其未敘述上述理由者，應於上訴期間屆滿後二十
日內向本院補提理由書(均須按他造當事人之人數附繕本)「切勿
逕送上級法院」。
                                    書記官  高雪琴
中    華    民    國    99    年    11    月    17    日
附錄本案論罪科刑法條全文：
公職人員選舉罷免法第99條
對於有投票權之人，行求期約或交付賄賂或其他不正利益，而約
其不行使投票權或為一定之行使者，處3年以上10年以下有期徒
刑，得併科新臺幣1百萬元以上1千萬元以下罰金。
預備犯前項之罪者，處1年以下有期徒刑。
預備或用以行求期約或交付之賄賂，不問屬於犯人與否，沒收之
。
犯第1項或第2項之罪，於犯罪後六個月內自首者，減輕或免除其
刑；因而查獲候選人為正犯或共犯者，免除其刑。
犯第1項或第2項之罪，在偵查中自白者，減輕其刑；因而查獲候
選人為正犯或共犯者，減輕或免除其刑。

司法院資訊處製作；財團法人民間司法改革基金會備份。
